【裁判字號】    96,訴,2489
【裁判日期】    971231
【裁判案由】    給付服務費等
【裁判全文】
臺灣板橋地方法院民事判決              96年度訴字第2489號
原      告  萬安保全股份有限公司
法定代理人  乙○○
訴訟代理人  丁○○
原      告  萬龍公寓大廈管理維護股份有限公司
法定代理人  丙○○
訴訟代理人  丁○○
被      告  星光大道社區管理委員會
法定代理人  甲○○
訴訟代理人  桂大正律師
上列當事人間請求給付服務費等事件，經本院於民國97年12月31
日言詞辯論終結，判決如下：
    主  文
原告之訴及其假執行之聲請均駁回。
訴訟費用由原告負擔。
    事實及理由
一、原告起訴主張：
  (一)緣原告萬安保全股份有限公司（下稱萬安公司）及萬龍公寓
    大廈管理維護股份有限公司（下稱萬龍公司）與被告簽訂保
    全服務契約書，約定提供保全員之派駐服務及總幹事之大樓
    管理服務，服務地點為新莊市○○路○ 段487~533 號星光大
    道社區。原告自民國95年9 月1 日起即與被告訂定契約至96
    年8 月31日止，又於96年9 月1 日簽訂延續合約，有效期間
    至97年8 月31日止。
  (二)被告於96年5 月20日召開第3 屆區分所有權人大會，選舉出
    第3 屆管理委員，並由何三龍當選主任委員，於96年9 月9
    日何三龍因挪用社區公共基金辭去委員職務。被告雖於96年
    9 月29日召開第3 屆第8 次臨時管理委員會，推舉甲○○擔
    任主任委員，但管委會並無權利選任主委管理委員，故甲○
    ○並非合法之主任委員。又甲○○於96年10月6 日召開第3
    屆第1 次臨時區分所有權人會議，因甲○○係屬無召集權之
    人，其所召集之區分所有權人會議之決議自屬無效，且第4
    屆管理委員會因為不合法，其備報案亦遭行政機關駁回。
  (三)被告第4 屆管理委員會並未經合法選任，乃於96年10月22日
    片面決定於96年10月31日與原告終止契約。依兩造契約書第
    1 條第2 項約定，雙方中任何一方在正式契約期間內有意提
    前解約時，必須附帶明確之依據為證明，並在1 個月前以書
    面通知對方，並經雙方同意後方可解約。並依前項程序解約
    者以違約論，需賠償懲罰性違約金，應賠償對方於未完成合
    約期間內應給付服務費用之總和。則被告自應給付原告新台
    幣（下同）300萬元之違約金。
  (四)原告請求被告給付已履約之9 月份服務費30萬元（萬龍公
    司12萬3000元及萬安公司17萬700 元）、10月份服務費30萬
    元，以及被告違約之違約金300 萬元。兩者共計為300 萬
    元。
  (五)為此，依據依據服務契約書之法律關係，請求被告給付360
    萬元及自起訴狀繕本送達翌日起至清償日止按年息5%計算之
    利息，並陳明願供擔保請准宣告假執行。
二、被告則抗辯：
  (一)依原告與被告所訂立之契約，原告應派任總幹事一名於被告
    社區，原告所派任者為郭文溪，且依雙方契約約定第五條第
    7 項之規定，原告對於社區費用之代收、登錄、催繳及製作
    報表負有查核之義務…。又，依雙方契約約定第3 條第2 項
    及附註二文書處理及代辦事項第B 項規定，又公寓大廈管理
    服務人管理辦法第15條第1款 (善良管理人之注意義務規定)
    、第2 款 (財務收用之規定)及 第3 款 (執行業務準則之規
    定)， 原告所派任之總幹事郭文溪並非僅單純製作財務報表
    公告即可，還負有查核之義務，在此合先敘明。
  (二)被告終止與原告之契約，起因於被告第二屆管理委員會管理
    期間，曾將所收管理費用新臺幣150 萬元整，以定期存款之
    方式存於遠東國際商業銀行新莊分行，而總幹事郭文溪亦知
    有此筆定期存款，此筆存款並顯示於總幹事每月所製作之財
    務報表中，該筆存款於96年6 月28日到期，前主任委員何三
    龍及前總幹事郭文溪竟共同意圖為自己不法之所有，向當時
    之監察委員蘇明輝及財務委員黃永郎、陳瑋玲謊稱因板信商
    業銀行之定存利率較高，故將此筆到期之150 萬元存款轉入
    板信商業銀行以利社區發展，監察委員蘇明輝及財務委員黃
    永郎、陳瑋玲不疑有他則同意之，而於96年7 月5 日由郭文
    溪前往遠東國際商業銀行將此150 萬元提領侵佔之，因事關
    社區利益，故被告郭文溪提領後監察委員蘇明輝及財務委員
    黃永郎、陳瑋玲多次向被告何三龍及郭文溪要求提示板信商
    業銀行之定期存款存款單，豈料被告何三龍及郭文溪百般推
    拖遲不提示，後何三龍及郭文溪見其二人所侵佔之150 萬元
    一事將東窗事發，而郭文溪則配合何三龍拖延其等二人之犯
    罪行為，在明知150 萬元未存入板信商業銀行之情況下，違
    背其應負查核之義務，而於該社區7 月分之財務報表中，以
    之前遠東國際商業銀行存摺明細，充為150 萬元定期存款之
    證明，矇騙各委員該筆存款確實存在，而顯示在財務報表之
    上，以拖延其與被告何三龍不法之犯行，因各委員仍有疑慮
    ，仍繼續要求何三龍及郭文溪提示該150萬元之存款資料，
    由於各委員之持續追查，總幹事郭文溪見侵佔150 萬元一事
    隨時被揭發，於96年8 月中旬時，調回萬安保全公司以避其
    責，爾後因何三龍見事機已敗露無法隱瞞，承認其侵佔該筆
    款項辭任主任委員一職，經當時被告管理委員追問郭文溪此
    事，豈料郭文溪竟表示其於96年6 月28日前從不知有此筆款
    項，係因該筆定存到期顯示於存摺之上才知有此筆存款，而
    此筆款項提領後皆交付予何三龍，至於事後該筆款項係如何
    處理，因未經其手完全不知情，且何三龍已告知其已存入板
    信商業銀行，將侵佔之責推卸於何三龍，而由郭文溪於被證
    十五之報告內容觀之，郭文溪既知定存到期，基於報告義務
    報告於何三龍，亦知該筆存款款項龐大不應由其私自收存，
    更知此筆款項提醒何三龍以星光大道管委會名義存入，而當
    時其他各委員已對此筆款項特別要求何三龍及郭文溪說明處
    理情形，基於監督查核之義務，怎不知其於製作七月份被告
    社區財務報表時，為求財務報表之正確性，要求何三龍提供
    所存入板信商銀之依據，以製作真實之財務報表，亦即原告
    之僱用人郭文溪既知此筆為龐大款項，基於其善良管理人之
    義務，對此筆龐大款項是否真有存入板信商銀更應特別注意
    小心查核，豈料，郭文溪在其自身職責及其他委員之特別注
    意下，仍用已非該150萬元定期存款之遠東商業銀行存摺，
    做為被告社區七月份財務報表上定存之依據而公告社區 (況
    該筆存款還是由郭文溪所提領，故郭文溪已知該筆存款非存
    放於遠東商業銀行)， 致生財務報表之不正確性，矇騙其他
    管理委員，延宕其他委員對此筆150 萬元之款項對何三龍之
    追討，原告之僱用人郭文溪所為已違反雙方契約約定第5 條
    第7 項、第3 條第2 項及附註二文書處理及代辦事項第B 項
    及公寓大廈管理服務人管理辦法第16條第1 款、第2 款及第
    3 款之規定，明顯失職，事證明確。
  (三)郭文溪掩飾何三龍之犯行，用虛假之財務報表矇騙各委員，
    於此被矇騙之情形下於96年7 月30日，才決議仍與原告續約
    ，被告若知原告之受僱人郭文溪，為配合何三龍侵佔被告15
    0 萬元之款項，製作不實之財務報表，致生損害於被告，而
    又豈會同意與原告續約，尤有甚者，依公寓大廈管理服務人
    管理辦法第3 條第2 項之規定，事務管理人員應有「認可證
    」始能擔任事務管理人員，經被告查詢之結果，原告之受僱
    人郭文溪，並未取得「認可證」，而原告竟在其受僱人郭文
    溪未取得「認可證」之情形下，欺瞞被告而派任郭文溪至被
    告社區任職總幹事處理被告社區事務，原告為經營社區大廈
    事務之公司，竟仍派任不合格之事務管理人員，其事證亦已
    明確。
  (四)綜上，被告自得終止契約，並非雙方契約第1 條第2 項規範
    範圍內，原告提供勞務服務，被告給付服務費，而勞務契約
    不論為承攬抑或委任，皆賦予被告隨時終止契約之權利 (民
    法第511 條及549 條參照)， 故被告當然能依法終止契約，
    況今係可歸責於原告而終止，被告無須負任何賠償責任。
  (五)被告管理委員會委員係合法選任，故被告對原告此部份起訴
    之內容否認之，且今管理委員會委員之選任係被告社區之內
    部事務，委員選任合法與否？自有被告社區所屬之區分所有
    權人或住戶定奪是非，原告既非被告社區內之住戶或區分所
    有權人，故無權就被告管理委員會委員資格及所做決議是否
    違法做為訴訟主張，若原告仍有疑義，宜請原告另提確認或
    撤銷之訴，確認原告所認被告管理委員會委員資格不存在或
    撤銷管理委員會之違約決議解決之。
  (六)關於管理缺失之部份，原告以區分所有權人會上皆未提到缺
    失，此為原告認知有誤，按一般社區管理事務若有缺之，怎
    有可能事事皆召開區分所有權人會議或是管理委員會議，此
    僅係各委員按一般行政事務通知原告所派任之於社區之總幹
    事所應解決事項，然後總幹事再去處理，區分所有權人會議
    及管理委員會係針對重大項目或支出，對社區影響甚鉅時才
    會特別提出討論，又，一般社區事務之缺失，本不可能皆為
    重大事件提出討論，由平常一般事務處理之適妥與否，皆會
    影響社區對所委請事務管理公司之觀感，況原告所派任之總
    幹事、保全等人員之薪資等費用，皆由被告所繳交之管理費
    中支出，原告何來受損害之有？被告對於身為出資之一方，
    對於原告所派任人員日常事務處理之情形觀感不佳，再加上
    原告之僱用人郭文溪違背其所應負之監督義務，協助何三龍
    侵佔管理委員會之款項，進而終止契約，當然為法所容許。
  (七)為此，請求駁回原告之訴及其假執行之聲請。
三、兩造不爭執之事實：
  (一)被告與原告萬龍公司最後簽訂之服務契約書記載簽約日期為
    96 年7月30日，約定契約有效期間自96年9 月1 日起至97年
    8 月31日止（詳原證十九，附於本院卷一第82-90 頁）。
  (二)被告與原告萬安公司最後簽訂之服務契約書記載簽約日期為
    96 年7月30日，約定契約有效期間自96年9 月1 日起至97年
    8 月31日止（詳原證十九，附於本院卷一第92-105頁）。
  (三)依被告與萬龍公司所簽訂合約書第3 條約定，總幹事係由萬
    龍公司所派任（詳本院卷一第83頁）。
  (四)本件原告所派任之總幹事郭文溪，板檢於97年度偵字第1862
    號起訴書雖認定不構成侵害罪，但卻於96年7 月份財產報表
    上不實登記定存為150 萬元（實際上僅有15萬元），並以涉
    犯刑法第215 條業務上文書登載不實罪提起公訴（詳板檢97
    年度偵字第1862號起訴書，附於本院卷一第187頁）。
  (五)被告與萬龍公司所簽訂服務契約書第5 條第7 款之約定，乙
    方（即萬龍公司）對於社區費用之代收、登錄、催繳及製作
    報表負有查核之義務（詳本院卷一第84頁）。
  (六)依據被告與萬安保全所簽訂服務契約第17條之約定，萬安全
    保之保全與樓管契約互有連帶關係，一約終止時，另一約自
    然視為終止（詳本院卷一第96頁）。
  (七)被告於96年10月22日以原告派駐之總幹事郭文溪於財務報表
    上登載不實而有失職為由，函知原告萬安公司於96年10月31
    日終止契約（詳本院卷第47頁）。
四、本件爭點與本院判斷：
  (一)原告主張甲○○無權代理被告於96年10月22日終止萬安公司
    之服務契約部分：
  按經承認之法律行為，如無特別訂定，溯及為法律行為時發
    生效力，民法第115條定有文。
  原告雖主張：甲○○於96年10月22日並非被告星光大道社區
    管理委員會之主任委員，故其不得終止被告與萬安公司之服
    務契約云云。惟被告已於97年11月23日所召集第五屆第一次
    臨時區分所有權人會議時追認甲○○96年10月22日終止被告
    與萬安公司服務契約之行為，而無權代理人所為之法律行為
    係屬效力未定，而非無效，如經被告承認，依法溯及於法律
    行為時發生效力，縱令甲○○於96年10月22日並非被告之合
    法代理人，其終止被告與萬安公司服務契約之行為，亦因被
    告之追認而溯及生效。則甲○○於96年10月22日時是否係被
    告之合法代理人，對於本件之判斷，不生影響，無審酌之必
    要，併予敘明。
  (二)被告得否終止其與原告萬安公司間之服務契約：
  查被告抗辯其與原告萬龍公司、萬安公司最後簽訂之服務契
    約書之日期均為96年7 月30日，並均約定契約有效期間自96
    年9 月1 日起至97年8 月31日止之事實，核與原告所提出服
    務契約書上所記載之簽約日期相符，自堪信為真實。原告雖
    主張：兩造係於96年9 月1 日簽訂系爭服務契約云云，惟未
    舉證以實其說，且與系爭服務書所記載之簽約日期不符，自
    屬不足採信。
  次查原告萬龍公司派駐之總幹事郭文溪與時任被告管委會主
    委何三龍於96年7 月27日中午11時55分許，至台北縣板橋市
    ○○路18號2 樓之板信商銀，以星光大道管委會名義存款15
    萬元並開立號000000000000號之存款帳戶，竟基於業務上文
    書登載不實之犯意，於96年7 月下旬間某日，在台北縣新莊
    市○○路○ 段491 號星光大道管委會總幹事辦公室內，在星
    光大道社區96年7 月份財務報表上，登載定存為150 萬元，
    而涉犯刑法215 條業務上文書登載不實罪嫌，經檢察官以台
    灣板橋地方法院97年度偵字第1862號起訴書提起公訴之事實
    ，亦有上開起訴書1 件在卷足憑，亦堪信原告萬龍公司已違
    反服務契約書第5 條第7 款所約定萬龍公司對於社區費用所
    負對於製作報表之查核義務。而原告萬安保全公司與被告所
    簽訂服務契約第17條之約定，萬安全保之保全與樓管契約互
    有連帶關係，一約終止時，另一約自然視為終止（詳本院卷
    一第96頁），被告自得以萬龍公司違約之事由主張對於被告
    萬安保全終止契約，則被告於96年10月31日函知原告萬安公
    司終止契約，自屬有據。
  (三)被告與原告萬龍公司間之契約是否亦已終止：
  按契約聯立者，係指數個契約（典型或非典型）具有互相結
    合之關係而言。其結合之主要情狀有二，一為單純外觀之結
    合，即數個獨立之契約僅因締結契約之行為（如訂立一個書
    面）而結合，相互間不具依存關係，亦即彼此間不發生任何
    牽連。另一為具有一定依存關係之結合，即依當事人之意思
    ，一個契約之效力或存在依存於另一個契約之效力或存在，
    亦即其個別契約是否有效、成立，雖應就各該契約判斷之，
    惟設其中一個契約不成立、無效、撤銷、終止或解除時，則
    另一個契約亦應同其認定。
  經查原告萬龍公司與被告所簽訂之服務合約書封面正下方記
    載「萬安保全股份有限公司、萬龍公寓大廈管理維護（服）
    公司、新莊市○○路○段616 號3 樓、TEl:(00)0000-0000
    、FAX:(00)0000-0000 」等文句（詳本院卷一第82頁），被
    告萬安公司與被告所簽訂之服務合約書封面正方同亦同時記
    載「萬安保全股份有限公司、萬龍公寓大廈管理維護（服）
    公司、新莊市○○路○段616 號3 樓、TEl:(00)0000-0000
    、FAX:(00)0000-0000 」等文句（詳本院卷一第92頁），則
    從契約之封面跟本無法看出與被告簽訂樓管與保全契約之對
    象為何人，且被告遇有樓管或保全之問題時，無論係可歸責
    於原告萬龍公司或萬安公司，服務地址均為台北縣新莊市○
    ○路○段616 號3 樓，服務電話均為 (00)0000-0000，顯見
    被告與原告萬龍公司簽訂之樓管服務契約、或與原告萬安公
    司簽訂之保全服務契約，兩者間有一定之依存關係存在。再
    者，原告萬安公司與被告簽訂之服務契約，服務合約書之封
    面上固記載係「警衛全保服務合約書」（詳本院卷一第92頁
    ），但內頁第一頁則記載「大樓管理服務契約書」（詳本院
    卷一第93頁），核與原告萬龍公司與被告所簽訂「大樓管理
    服務合約書」內頁第一頁所記載「大樓管理服務契約書」相
    同，且原告萬龍公司與被告所簽訂之服務合約，依據服務契
    約第3 條之約定，服務內容僅有：1.總幹事擔任被告社區共
    同防火管理人之職務，詳如合約書附註一，2.文書處理及代
    辦事項，詳如合約書附註二，3.清潔人員3 人（詳本院卷一
    第83頁），惟原告所須負之管理責任，依據服務合約書第5
    條第6 項約定則包括因原告萬龍公司駐衛人員執勤缺失，經
    勸導後仍未改善，須於事件當日起5 日內以書面通知原告萬
    龍公司，依其罰則內容標準及罰款金額罰款（詳本院卷一第
    84頁），而守衛駐警係由原告萬安公司派遣（詳本院卷一第
    93頁原告萬安公司與被告簽訂之大樓管理服務契約書第3條
    ），原告萬公龍公司並未派遣駐衛人員，卻將駐衛人員行為
    列入其應負管理責任內容，且原告萬安公司則於其與被告簽
    訂之服務合約書第17條之約定，萬安全保之保全與樓管契約
    互有連帶關係，一約終止時，另一約自然視為終止（詳本院
    卷一第96頁），堪認原告萬龍公司、萬安公司雖分別與被告
    簽訂不同之契約，但兩者均係提供之服務內容均為被告大樓
    管理服務，為「契約聯立」，屬一個契約之效力或存在依存
    於另一個契約之效力或存在。
  參照前開說明，原告萬龍公司、萬安公司與被告訂立之系爭
    服務契約之效力對於兩造而言，原告萬龍公司與被告所簽訂
    服務契約之效力或存在依存於另一個契約，即原告萬龍、萬
    安公司與被告所簽訂服務契約之效力或存在，其個別契約是
    否有效、成立，雖應就各該契約判斷之，惟設其中一個契約
    不成立、無效、撤銷、終止或解除時，則另一個契約亦應同
    其認定。故被告抗辯原告僅對萬安公司終止契約，對於萬龍
    公司自不生終止契約之生效云云，顯無可採。
五、從而，原告依據服契約書之法律關係，請求被告給付360 萬
    元及自起訴狀繕本送達翌日起至清償日止按年息5%計算之利
    息，為無理由，應予駁回。又原告既受敗訴之判決，其假執
    行之聲請亦失所附麗，應併予駁回。
六、結論：原告之訴為無理由，依民事訴訟法第78條，判決如主
    文。
中    華    民    國    97    年    12    月    31    日
                  民事第三庭    法  官  何君豪
以上正本係照原本作成
如對本判決上訴，須於判決送達後20日內向本院提出上訴狀
中    華    民    國    97    年    12    月    31    日
                                書記官  黃琴茜


司法院資訊處製作；財團法人民間司法改革基金會備份。
